臺灣板橋地方法院刑事判決　　　　　　　　　　　　　九十年度訴字第一二三二號
　　公　訴　人　臺灣板橋地方法院檢察署檢察官
　　被　　　告　戊○○
右列被告因違反公司法等案件，經檢察官聲請簡易判決處刑（處刑案號：九十年度偵
字第七○四一號），本院認為不宜，改以通常訴訟程序審理，並判決如左：
    主  文
戊○○共同公司負責人，公司應收之股款，股東並未實際繳納，而以申請文件表明收
足，處拘役參拾日，如易科罰金，以參佰元折算壹日。
    事  實
一、戊○○曾因違反妨害兵役治罪條例案件，於民國八十四年一月二十四日，經臺灣
    臺北地方法院以八十四年度店簡字第十八號判處拘役三十日，如易科罰金，以三
    百元折算一日確定，嗣於八十五年二月七日易科罰金執行完畢（不構成累犯）。
    其係址設臺北縣泰山鄉○○路○段一一六巷五號豐宿有限公司（嗣於八十九年三
    月二十三日更名為寶鑫國際有限公司，下稱豐宿公司）之實際負責人（登記負責
    人為不知情之甲○○，業經臺灣板橋地方法院檢察署檢察官以九十年度偵字第三
    八二六號為不起訴處分確定），於八十八年六月間（簡易判決處刑書誤載為五月
    間）申請豐宿公司之設立登記，委託代辦公司設立登記手續之業者己○○辦理公
    司設立登記之時，明知該公司應收之股款新台幣（下同）五百萬元，各該股東並
    未實際繳納或繳足，竟透過己○○尋找金主丙○○，其三人乃基於共同之犯意聯
    絡，由丙○○提供資金五百萬元，於八十八年六月三日存入豐宿公司籌備處設於
    中國農民銀行新莊分行之活期存款帳戶內（帳號00000000000號），
    充作已收足股款之證明，再於八十八年六月四日，由己○○將上開丙○○交付之
    存摺影本連同豐宿公司股東繳納股款明細表等資料，持交禮鵬會計師事務所劉玉
    芝會計師，委請該會計師依前述存摺存款資料之不實股款繳納證明，查核製作公
    司設立登記資本額查核報告書後，持右開帳戶存摺影本、股東繳納股款明細表、
    公司設立登記資本額查核報告書等資料，向臺灣省政府建設廳（嗣組織更改為經
    濟部中部辦公室）申請豐宿公司設立登記，並以上述資料向臺灣省政府建設廳表
    明已收足股款。同月五日戊○○即將前揭存款全數提出返還予丙○○，並支付丙○○借款之利息五千元，豐宿公司則於八十八年六月十日經臺灣省政府建設廳以
    八八建三字第一八五一一四號函准設立登記。嗣於八十九年二月間，因財政部對
    中國農民銀行新莊分行辦理金融業務檢查時，發現豐宿公司籌備處帳戶內之資金
    往來異常，而為經濟部函請財政部檢送相關檢查資料稽核後，始查悉上情。
二、案經經濟部函請臺灣板橋地方法院檢察署檢察官偵查起訴。
    理  由
一、訊據被告戊○○除否認透過代辦公司設立登記手續之業者己○○向金主丙○○借
    款之金額係五百萬元外，餘皆坦承不諱，並辯稱：伊出資一百萬元，其餘四位股
    東共出資二百萬元，不足之二百萬元始由己○○找人補足等語。經查：
  (一)豐宿公司申請設立登記時，被告並未將該公司應收之股款五百萬元存入豐宿公司
    籌備處設於中國農民銀行新莊分行之活期存款帳戶內之事實，業據被告於偵查中
    坦承不諱（詳臺灣板橋地方法院檢察署九十年度偵字第三八二六號偵查卷宗第二
    十頁反面）。而豐宿公司之股東分係被告、甲○○、丁○○、乙○○○、庚○○
    ，其中乙○○○係人頭股東，另甲○○、蔣志勝應繳納之股款分別為一百萬元、
    五十萬元，其二人均未繳足應繳納之股款等情，分據證人乙○○○於本院調查中
    證述：伊非豐宿公司之股東，因被告係伊小學同學，被告表示申請公司需股東五
    名，但人數不足，請伊幫忙，伊即將身分證影本交付被告，伊僅係掛名股東未出
    資等語（詳本院九十一年一月二十四日訊問筆錄）；證人甲○○於本院調查中具
    結證稱：當時伊僅出資數萬元等語（詳本院九十年十二月十一日訊問筆錄）；證
    人蔣志勝於本院調查中證稱：伊曾係豐宿公司之股東，出資五萬元，一年後即將
    股本收回等語綦詳（詳本院九十一年二月七日訊問筆錄），是豐宿公司應收之股
    款五百萬元，各該股東並未實際繳納或繳足，應可認定。
  (二)次者，因豐宿公司之各該股東並未實際繳納或繳足應收之股款五百萬元，被告即
    透過代辦公司設立登記手續之業者己○○尋找金主丙○○，由丙○○提供資金五
    百萬元存入豐宿公司籌備處設於中國農民銀行新莊分行之活期存款帳戶內，再由
    己○○將丙○○交付之存摺影本連同豐宿公司股東繳納股款明細表等資料，持交
    禮鵬會計師事務所劉玉芝會計師，委請該會計師依前述存摺存款資料，查核製作
    公司設立登記資本額查核報告書後，持右開帳戶存摺影本、股東繳納股款明細表
    、公司設立登記資本額查核報告書等資料，向臺灣省政府建設廳申請豐宿公司設
    立登記，八十八年六月五日被告即將前揭存款全數提出返還予丙○○，並支付丙○○借款之利息五千元等事實，並據證人己○○於本院調查中陳稱：豐宿公司設
    立登記手續係伊承辦，當初係被告與伊接洽，伊向被告表示有限公司股東需五人
    ，資本額需五十萬以上，但被告表示需辦進出口卡，故伊表示資本額最低需五百
    萬元，被告即向金主丙○○借款五百萬元，由丙○○存入被告所申請豐宿公司籌
    備處在中國農民銀行新莊分行設立之帳戶，而後由會計師審核五百萬元是否存於
    銀行內，會計師審核後，伊即備妥會計師簽證查核報告書、經濟部規定之公司設
    立文件及丙○○交付之存摺影本證明資料，持向經濟部中部辦公室辦理公司設立
    登記手續等語（詳本院九十一年一月二十四日訊問筆錄）；及證人丙○○於本院
    調查中證述：伊曾出借五百萬元予被告充為豐宿公司之股款，二、三日後，被告
    即返還五百萬元，並支付利息五千元等語屬實（詳本院九十一年二月七日訊問筆
    錄），況被告亦無法提出出資一百萬元之證據供本院查證，職是，豐宿公司籌備
    處設於中國農民銀行新莊分行之活期存款帳戶內充供主管機關查驗資本之五百萬
    元均係金主丙○○出借，代價則為五千元，並非被告向各該股東收得之股款，復
    殆無疑。
  (三)此外，復有財政部八十九年十一月十日台財融字第八九三五三七八七號函、中國
    農民銀行新莊分行八十八年一月至十二月有關公司籌備處開戶之存提款明細表、
    豐宿公司設立登記事項卡、變更登記表、查核報告書、豐宿公司股東繳納股款明
    細表、中國農民銀行新莊分行活期存款存摺影本等存卷可資佐證（附於臺灣板橋
    地方法院檢察署九十年度偵字第三八二六號偵查卷宗第一頁至第十一頁）。綜上
    ，被告所辯，顯係避就之詞，不足採信。本件事證明確，被告犯行，應堪認定，
    應依法論科。
二、查被告犯罪後，原公司法第九條第三項，業經修正為同條第一項：「公司應收之
    股款，股東並未實際繳納，而以申請文件表明收足，或股東雖已繳納而於登記後
    將股款發還股東，或任由股東收回者，公司負責人各處五年以下有期徒刑、拘役
    或科或併科新臺幣五十萬元以上二百五十萬元以下罰金。」，罰金刑由原來「新
    台幣六萬元以下罰金」，修正提高為「新台幣五十萬元以上二百五十萬元以下罰
    金」，並於九十年十一月十二日經總統公布，於同年十一月十四日生效，比較新
    舊法之結果，以舊法有利於被告，依刑法第二條第一項但書之規定，自應適用舊
    法，合此敘明。查被告係豐宿公司之實際負責人，明知該公司應收之股款，股東
    並未實際繳納或繳足，竟透過己○○尋找金主丙○○，由丙○○提供資金五百萬
    元，存入豐宿公司籌備處設於中國農民銀行新莊分行之活期存款帳戶內，充作已
    收足股款之證明，申請辦理公司設立登記，核其所為，係犯修正前公司法第九條
    第三項之公司應收股款，股東並未實際繳納，而以申請文件表明收足罪。其與己○○、丙○○三人間，具有犯意聯絡與行為分擔，雖己○○、丙○○並非豐宿公
    司負責人，惟其二人既與具有該等特定身分關係之被告共同實施犯罪，依刑法第
    三十一條第一項之規定仍應以共犯論，均為共同正犯。爰審酌被告曾因違反妨害
    兵役治罪條例案件，於八十四年一月二十四日，經臺灣臺北地方法院以八十四年
    度店簡字第十八號判處拘役三十日，如易科罰金，以三百元折算一日確定，嗣於
    八十五年二月七日易科罰金執行完畢，有臺灣高等法院檢察署刑案紀錄簡覆表乙
    紙在卷可稽，素行尚可，惟其乃公司之負責人，因圖一時便利，短於思慮，竟故
    意以不實資本證明文件申請設立公司，非但違背公司法維護公司財務健全之立法
    本旨，亦增加交易相對人之潛在交易風險，其行為對於公司基本財政之健全、經
    濟交易次序與政府課徵賦稅均有影響，兼衡其犯罪之動機、目的、手段、犯罪後
    之態度等一切情狀，量處如主文所示之刑。末查刑法第四十一條有關易科罰金之
    規定，業經立法院於九十年一月四日修正通過，並經總統於同年月十日明令公佈
    ，同年月十二日生效施行。觀諸上開修正後得易科罰金之規定「犯最重本刑為五
    年以下有期徒刑以下之刑之罪，而受六個月以下有期徒刑或拘役之宣告，因身體
    、教育、職業、家庭之關係或其他正當事由，執行顯有困難者，得以一元以上三
    元以下折算一日，易科罰金。但確因不執行所宣告之刑，難收矯正之效或難以維
    持法秩序者，不在此限。併合處罰之數罪，均有前項情形，其應執行之刑逾六月
    者，亦同」，較修正前同條所定「犯最重本刑為三年以下有期徒刑以下之刑之罪
    ，而受六月以下有期徒刑或拘役之宣告，因身體、教育、職業、或家庭之關係，
    執行顯有困難者，得以一元以上三元以下折算一日，易科罰金」之內容，顯然為
    有利於被告。是被告所犯，苟為最重本刑五年以下有期徒刑以下之罪，且受六個
    月以下有期徒刑或拘役之宣告，即有修正後刑法第四十一條規定之適用，從而依
    刑法第二條第一項前段之規定，本案應適用修正後之現行刑法第四十一條第一項
    前段條文之規定，併諭知易科罰金之折算標準。
三、又與被告有犯意聯絡之己○○、丙○○，均未經起訴，此部分宜由臺灣板橋地方
    法院檢察署檢察官另行處理，附此敘明。
四、公訴意旨另以：被告持上開存款證明向臺灣省政府建設廳（處刑書載為經濟部中
    部辦公室）申請設立公司，使該管承辦之公務人員將此不實事項登記於職務上所
    掌管公文書上，足以生損害於經濟部對准許公司設立登記之正確性，並使一般民
    眾信任己為合法設立之公司。因認被告另涉犯刑法第二百十四條之使公務員登載
    不實罪嫌。惟按刑法第二百十四條使公務員登載不實事項於公文書罪，須一經他
    人之聲明或申報，公務員即有登載之義務，並依其所為之聲明或申報予以登載，
    而屬不實事項者，始足構成，若其所為之聲明或申報，公務員尚須為實質之審查
    ，以判斷其真實與否，始得為一定之記載者，即非本罪所稱之使公務員登載不實
    。又公司法第三百八十八條規定「主管機關對於公司登記之申請，認為有違反法
    令或不合法定程式者，應令其改正，非俟改正合法後，不予登記。」第四百十二
    條第一項規定「有限公司應於章程訂立後十五日內，將左列事項，向主管機關申
    請為設立之登記：一、第一百零一條所列各款事項。二、繳足股款之證件。三、
    以現金以外之財產抵繳股款者，其姓名及其財產之種類、數量、價格或估價之標
    準。」，同條第二項規定：「主管機關對於前項之申請，應派員檢查，並得通知
    公司限期申復。」，依上開規定觀之，向主管機關申請為有限公司設立之登記，
    其於申請設立登記時，公司應收之股款是否確已繳足，主管機關應派員檢查，並
    得通知公司限期申復，亦即須為實質之審查，以判斷其真實與否，而非僅依其申
    請或聲明即為一定登載之形式審查，則有限公司負責人明知申請設立登記時，公
    司應收之股款並未繳足，仍以申請文件表明收足而使公務員將此不實事項予以登
    載，應僅成立公司法第九條第三項前段之罪，無適用刑法第二百十四條論罪之餘
    地，最高法院八十九年度台非字第四六號判決亦同此見解。本件被告雖持不實之
    股款繳納證明，向臺灣省政府建設廳申請公司設立登記，惟該管承辦公務員既仍
    須依法為實質審查及判斷真偽，而非一經被告申報即有登載不實事項之義務，揆
    諸前開說明，自難認被告此部分所為涉有何等使公務員登載不實事項於公文書罪
    嫌，此外，復查無其他積極證據足資證明被告成立此部分罪責，原應為無罪之諭
    知，然公訴人認此部分與前揭起訴論罪科刑部分具有牽連犯之裁判上一罪關係，
    爰不另為無罪之諭知。
據上論斷，應依刑事訴訟法第二百九十九條第一項前段、修正前公司法第九條第三項
、刑法第十一條、第二條第一項、第二十八條、第三十一條第一項、修正後第四十一
條第一項前段，罰金罰鍰提高標準條例第二條，判決如主文。
本案經檢察官陳伯厚到庭執行職務。
中      華      民      國      九十一      年    二    月    二十七    日
                                  臺灣板橋地方法院刑事第四庭
                                          法  官  游  秀  雯
右正本證明與原本無異。
如不服本判決，應於判決送達後十日內，向本院提出上訴狀。
                                          書記官  郭  南  宏
中      華      民      國      九十一      年    三    月      六      日
附錄本案論罪科刑法條全文：
修正前公司法第九條
公司設立登記後，如發現其設立登記或其他登記事項，有違法情事時，公司負責人各
處一年以下有期徒刑、拘役或科或併科新臺幣六萬元以下罰金。
公司負責人對於前項登記事項，為虛偽之記載者，依刑法或特別刑法有關規定處罰。
公司應收之股款，股東並未實際繳納，而以申請文件表明收足，或股東雖已繳納，而
於登記後將股款發還股東，或任由股東收回者，公司負責人各處五年以下有期徒刑、
拘役或科或併科新臺幣六萬元以下罰金。
前三項裁判確定後，由法院檢察處通知中央主管機關撤銷其登記。
